臺灣新竹地方法院民事判決　　　　　　　94年度重訴字第16號
原　　　告　巳○○
訴訟代理人　朱昭勳律師
訴訟代理人　吳國源律師
被　　　告　子○○○○○○○○.
被　　　告　黃○○○○○○○○.
被　　　告　未○○○○○○○○.
　　　　　　　　　　　　(現應.
被　　　告　亥○○○○○○
　　　　　　　　　　　　戶）
被　　　告　丑○○○○○○○○.
　　　　　　　　　　　　7巷4.
被　　　告　寅○○○○○○○○.
　　　　　　　　　　　　段26.
被　　　告　Ｂ○○○○○○○○.
　　　　　　　　　　　　戶）
被　　　告　庚○○○○○○○○.
　　　　　　　　　　　　9巷6.
被　　　告　宇○○○○○○○○.
　　　　　　　　　　　　29號.
被　　　告　宙○○○○○○○○.
　　　　　　　　　　　　9巷6.
被　　　告　丁○○○○○○○○.
　　　　　　　　　　　　284.
被　　　告　己○○○○○○○○.
　　　　　　　　　　　　9巷7.
被　　　告　辰○○○○○○○○.
　　　　　　　　　　　　9巷7.
被　　　告　午○○○○○○○○.
　　　　　　　　　　　　號5樓.
兼上十人訴　卯○○○○○○○○.
訟代理人
被　　　告　天○○
被　　　告　癸○○○○○○○○.
訴訟代理人　Ａ○○
　　　　　　林秋美
被　　　告　玄○○○○○○○○.
被　　　告　戊○○○○○○○○.
被　　　告　戌○○○○○○○○.
被　　　告　酉○○○○○○○○.
被　　　告　地○○○○○○○○.
被　　　告　申○○○○○○○○.
上列當事人間返還不當得利等事件，本判決如下：
    主  文
被告林明宗應將坐落新竹市○○段○○段一五八地號、面積一二
三平方公尺之土地，權利範圍四百二十分之四之土地所有權移轉
登記予原告。
被告林錦郎應將坐落新竹市○○段○○段一五八地號、面積一二
三平方公尺之土地，權利範圍四百二十分之五之土地所有權移轉
登記予原告。
被告林欽田應給付原告新台幣壹拾萬參仟參佰參拾參元及自民國
79年2月19日起至清償日止按週年利率百分之五計算之利息。
被告亥○○○○○○應將坐落新竹市○○段○○段一五八地號、
面積一二三平方公尺之土地，權利範圍四十分之一之土地所有權
移轉登記予原告。
被告林蕭錦、林宏昌、林義澤、林義德、林碧芳、林稔惠、林炎
燦、林春財、林春明、戴林玉雪、林宗隆、林慶順、林慶豐、林
玉茹、林育新、林玲、林琍應就登記為被繼承人林金城所有坐落
新竹市○○段○○段一五八地號、面積一二三平方公尺，權利範
圍二十分之一之土地所有權辦理繼承登記暨移轉登記予原告。
被告天○○應將坐落新竹市○○段○○段一五八地號、面積一二
三平方公尺之土地，權利範圍十五分之一之土地所有權移轉登記
予原告。
被告乙○○應將坐落新竹市○○段○○段一五八地號、面積一二
三平方公尺之土地，權利範圍一百分之一之土地所有權移轉登記
予原告。
被告林昆呈應將坐落新竹市○○段○○段一五八地號、面積一二
三平方公尺，權利範圍二十分之一之土地所有權移轉登記予原告
。
訴訟費用由被告林明宗負擔376分之9、被告林錦郎負擔376分之
12、被告林欽田負擔376分之11、被告亥○○○○○○負擔376分
之25、被告林蕭錦林、被告林宏昌、被告林義澤、被告林義德
、被告林碧芳、被告林稔惠、被告林春財、被告林炎燦、被告林
春明、被告戴林玉雪、被告林宗隆、被告林慶順、被告林慶豐、
被告林玉茹林、被告林育新、被告林玲、被告林琍連帶負擔376
分之50、被告天○○負擔376分之66、被告乙○○負擔376分之10
、被告林昆呈負擔376分之50，其餘原告負擔。
本判決第一項原告以新台幣參萬元為被告林明宗供擔保、第二項
原告以新台幣參萬柒仟元為被告林錦郎供擔保、第三項原告以新
台幣參萬肆仟元為被告林欽田擔供擔保、第四項原告以新台幣柒
萬捌仟元為被告亥○○○○○○供擔保、第五項原告以新台幣壹
拾伍萬伍仟元為被告林蕭錦林、被告林宏昌、被告林義澤、被告
林義德、被告林碧芳、被告林稔惠、被告林春財、被告林炎燦、
被告林春明、被告戴林玉雪、被告林宗隆、被告林慶順、被告林
慶豐、被告林玉茹林、被告林育新、被告林玲、被告林琍供擔保
、第六項原告以新台幣參拾壹元為被告天○○供擔保、第七項原
告以新台幣參萬壹仟元為被告乙○○供擔保、第八項原告以新台
幣壹拾伍萬伍千元為被告林昆呈供擔保後，得假執行。但被告林
錦郎、天○○於假執行程序實施前，各以新台幣壹拾壹萬壹仟元
、陸拾貳萬元為原告供擔保後，得分別免為主文第二項、第六項
之假執行。
    事 實 及 理 由
一、原告主張：
（一）緣原告與被告等人為同宗同族之親戚，時於民國 (下同）
      79年元月間，因兩造就其先人所遺留之土地欲與訴外人暐
      順建設股份有限公司（下稱暐順公司）共同開發「湖濱特
      區」之建案，遂開始與暐順公司協商合建事宜，惟於協商
      過程中，兩造宗族內之第一大房方面卻以過去宗族土地遭
      政府徵收時，該房並未獲得絲毫補償利益為由，而拒絕配
      合，並表示除非其他宗親願以新台幣（下同）一千萬元補
      償該房，否則該房之土地持分所有權人絕不會同意蓋章以
      配合上開建案之進行云云。由於當時兩造宗族內並無人有
      能力或意願籌集該筆一千萬元之資金，因此前開「湖濱特
      區」合建開發案便告中止。嗣經原告與暐順公司負責人林
      清和商議，希冀能由其暫墊該筆一千萬元之款項予第一房
      之宗親，而此等代墊款項則從原告於此合建案中所能分得
      之部分房地加以扣扺，否則「湖濱特區」之合建開發將一
      直延宕，雙方皆無法互蒙其利。鑒於暐順公司負責人林清
      和對於原告所提出之上開建議亦表同意，原告方面遂積極
      地聯絡宗親，並於79年2月18日召開會議，會議中則達成
      協議約定將先人所遺留另筆坐落新竹市○○段○○段158
      地號，面積123平方公尺之土地以每坪25萬元、總價930萬
      元之代價作價移轉至原告名下，作為原告於上開合建案中
      扣扺自身房地予暐順公司負責人林清和之補償；暐順公司
      之負責人林清和則開具合計金額一千萬元之支票予兩造宗
      族第一房之成員；至於其餘之70萬元，則由兩造宗族之四
      大房各依比例補足交付予暐順公司負責人林清和（詳原證
      一）。
（二）嗣後，由於兩造宗族之第一大房業已陸續兌付暐順公司負
      責人林清和所開具之支票，遂同意配合蓋章以繼續進行上
      開「湖濱特區」合建開發案，而被告方面為依約定將上開
      158地號土地移轉過戶予原告，遂於80年4月間依代書指示
      前去辦理過戶手續，惟在依規定繳納該筆土地之增值稅及
      各項稅費時，宗親林炳煌（註：已歿，其繼承人為被告林
      昆呈）卻出面制止，表示其無意配合前開宗族會議結論辦
      理該筆土地之過戶事宜，致使系爭土地仍為被告方面等宗
      親所有，並未完成移轉過戶至原告或其指定人（即原告之
      妻彭鳳玉）名下之事宜。
（三）然而，在此之前，兩造宗族內之第一大房業已獲得所謂一
      千萬元之補償允諾，故同意配合上開合建案之進行，暐順
      公司亦因此得以繼續推動該合建案之相關進度，所有宗親
      並於80年2月5日召開會議完成該合建案之房地抽簽分配事
      宜（詳原證二）。而原告則為遵照原證一之會議結論，則
      於80年3月18日與暐順公司達成協議，將抽簽所配得之其
      中八戶別墅歸由暐順公司取得，作為其墊付款予兩造宗親
      第一房之補償（原證三）。原告原以為其他宗親亦會恪守
      承諾將上開158地號土地配合辦理移轉過戶，孰料卻因宗
      族中之林炳煌拒絕配合辦理，致使原告業已將所配得之部
      分房地歸由暐順公司取得而受損害，被告等宗親亦因未將
      上開158地號土地完成過戶至原告名下而受有利益，從而
      ，原告援依民法第179條之規定主張被告等返還所受利益
      如聲明所載。然而：
    1.本件提起訴訟後，多位被告當庭表示仍願將系爭土地應有
      部分之所有權移轉登記予原告，原告亦考量彼此宗族親誼
      之故，是除與上開34位被告成立調解外，另願依照兩造宗
      族於79年2月18日會議結束後就系爭158地號土地所訂定之
      買賣所有權移轉契約書規定（詳原證六），乃變更訴之聲
      明。
    2.惟被告林欽田就系爭土地應有部分之所有權業經拍賣由訴
      外人彭桂香取得，顯已給付不能，是仍按其所得利益930
      萬元之應有部分九十分之一即103,333元請求給付，並請
      求自79年2月19日起算法定利息。
（四）有關林昆呈訴訟代理人之陳述，原告係依照協議書請求，
      並非依照買賣契約去作請求，被告辯稱林炳煌沒有收受任
      何對價，主張抗辯，原告認為抗辯不成立；又提出當時（
      80年4月9日）的買賣所有權移轉契約書，林炳煌有提供印
      鑑章，用印於買賣所有權移轉契約書，當時他有協助辦理
      履行協議書事宜。
（五）原告否認林炳煌與其父親之間有上開約定，縱有上開約定
      ，基於契約之相對性，並不能對抗原告，原告仍得依協議
      書內容請求其履行。縱使被告林昆呈所抗辯屬實，亦不得
      對抗原告。協議書是林炳煌的父親以各房的名義的代表來
      參加的，我們認為他有代理林炳煌的權限，縱令當時是無
      權代理，但林炳煌事後有用印於該協議書的履行相關文件
      ，縱有無權代理也有經過本人承認，而對本人發生效力，
      所以林炳煌負有移轉義務。
（六）爰聲明如主文第一項至第八項所示；原告願供擔保請准宣
      告假執行。
二、被告方面：
（一）被告林明宗、林欽田、亥○○○○○○、林春明、戴林玉
      雪、林宗隆、林慶順、林慶豐、林玉茹、林育新、林玲、
      林琍、丙○○、乙○○、甲○○、壬○○、林蕭錦、林宏
      昌、林義澤、林義德、林碧芳、林稔惠均未於言詞辯論期
      日到場，亦未提出書狀作何聲明或陳述。
（二）被告林昆呈部分：
  １、不同意原告之請求，我父親林炳煌並未參與任何湖濱社區
      之開發案，當初是我爺爺自行答應第三人，並未經過我父
      親的同意，湖濱社區開發後之不動產，並沒有我父親林炳
      煌或林昆呈任何名義取得不動產，因為我們不同意土地過
      戶給原告。
  ２、聲明：駁回原告之訴。
（三）被告天○○部分：
  １、就原告聲明要求返還系爭第158地號土地，由原告訴狀表
      明「80年4月間依代書指示前去辦理過戶手續，惟在依規
      定繳納該筆土地之增值稅及各項稅費時，宗親林炳煌卻出
      面制止，表示其無意配合前開宗族會議結論辦理該筆土地
      之過戶事宜，係使系爭土地仍為被告等宗親所有，並未完
      成移轉過戶原告或指定人名下之事宜。」從上原告所述，
      ，可知當初代書無法辦理過戶係他人林炳煌不願配合，與
      被告天○○無涉。被告天○○於土地買賣所有權移轉契約
      書上皆已履行過戶之相關手續，此由土地買賣所有權移轉
      契約書上答辯人已蓋妥印章，即可證明。由上可知，被告
      天○○於此事件中並無可歸責之部分，故原告聲明並無理
      由應予駁回。
  ２、文件第九張五、山林之分割，以前林金圖所測之圖面為準
      ，或開闢者仍歸還所有人。第十一張四、林漢彰：林是否
      圖時辦理分割。決議：依決議辦理。第十三張三、809地
      號山林分割如何處理，天○○。提議一、809地號等山林
      分割方式，依以前會議之決議為準，即以林金圖之測量為
      依據，但分得租厝後山之地主，不得賣予他人作為墳地，
      且個人分得之林地所有增值稅原稅金均各自分得人繳交。
  ３、天○○兄弟分得之山林自明湖路口至灣仔內道路沿線，除
      現有道路外，另加割沿道路邊緣2公尺作為以後道路拓寬
      之一帶。林地至今14年多，但仍未分割，被告無法蓋章，
      這也是被告父親用被告名字，實際還是兄弟姊妹的。建物
      之附帶條件：山林既無法分割，被告沒有義務提出東山二
      小段158地號之所有權。
  ４、聲明：駁回原告之訴：如受不利益之判決，請准供擔保免
      為假執行。
（四）被告林錦郎部分：
  １、暐順公司本要提出一千萬元補償大房，目前至少還有二百
      多萬元沒有拿到，所以也未如原告所主張已經完全補償。
  ２、我不同意原告之請求，因為我沒有拿到三七五減租及耕地
      放領之權利金，我父親林木源沒有參加該協議，我不知道
      是誰代簽名的。
  ３、聲明：駁回原告之訴，如受不利益之判決，願供擔請准宣
      告免為假執行。
三、本院之認定：
甲、程序方面：
    被告辛○○、林欽田、亥○○○○○○、林春明、戴林玉雪
    、林宗隆、林慶順、林慶豐、林玉茹、林育新、林玲、林琍
    、丙○○、乙○○、甲○○、壬○○、林蕭錦、林宏昌、林
    義澤、林義德、林碧芳、林稔惠、林明宗，經合法通知，未
    於言詞辯論期日到場，核無民事訴訟法第三百八十六條所列
    各款情形，爰依原告之聲請，由其一造辯論而為判決。
乙、實體方面：
（一）經查，原告與被告等人為同宗同族之親戚，時於民國79年
      元月間，因兩造就其先人所遺留之土地欲與暐順建設股份
      有限公司（下稱暐順公司）共同開發「湖濱特區」之建案
      ，遂開始與暐順公司協商合建事宜，惟於協商過程中，兩
      造宗族內之第一大房方面卻以過去宗族土地遭政府徵收時
      ，該房並未獲得絲毫補償利益為由，而拒絕配合，並表示
      除非其他宗親願以一千萬元補償該房，否則該房之土地持
      分所有權人絕不會同意蓋章以配合上開建案之進行云云。
      由於當時兩造宗族內並無人有能力或意願籌集該筆一千萬
      元之資金，因此前開「湖濱特區」合建開發案便告中止。
      嗣經原告與暐順公司負責人林清和商議，希冀能由其暫墊
      該筆一千萬元之款項予第一房之宗親，而此等代墊款項則
      從原告於此合建案中所能分得之部分房地加以扣扺，否則
      「湖濱特區」之合建開發將一直延宕，雙方皆無法互蒙其
      利。嗣暐順公司負責人林清和對於原告所提出之上開建議
      亦表同意，原告方面遂積極地聯絡宗親，並於79年2月18
      日召開會議，會議中則達成協議約定將先人所遺留另筆坐
      落新竹市○○段○○段158地號，面積123平方公尺之土地
      以每坪25萬元、總價930萬元之代價作價移轉至原告名下
      ，作為原告於上開合建案中扣扺自身房地予暐順公司負責
      人林清和之補償；暐順公司之負責人林清和則開具合計金
      額一千萬元之支票予兩造宗族第一房之成員；至於其餘之
      70萬元，則由兩造宗族之四大房各依比例補足交付予暐順
      公司負責人林清和，此有原告提出之79年2月18日林氏家
      族灣仔內土地規劃會議記錄、80年2月5日林氏家族「灣仔
      內」房地抽簽分配會議記錄（原證一、原證二，詳卷一第
      11至18頁）在卷可稽，該二件會議記錄之真正亦為被告所
      不爭執，堪以信實。
（二）次查，前開二件會議記錄被告林錦郎之被繼承人林木源均
      簽名出席，有會議記錄簽名表足憑；另核諸79年2月18日
      該會議記錄第參項第十點：「公園被徵收以東山段二小段
      158號筆土地補償第一大房，該售價如未達新台幣壹仟萬
      元整，則第二、三、四、五等四大房應於79年9月2日日前
      以現金平均湊足補償第一大房。」 (詳本院卷一第11項背
      面）；80年2月5日之會議記錄第參項第廿一點：「第一大
      房之補償金何時付款及東山段二小段158地號土地出售不
      足部份第一大房應否分擔？(林清陸提議）結論：「（一
      ）待東山段二小段158地號土地完成過戶給巳○○之蓋章
      手續後，請巳○○與暐順建設公司協商付款方式。（二）
      出售上述土地不足壹仟萬元之差額由第二、三、四、五等
      四大房平均分擔。」 (詳本院卷一第16頁背面)，原告之
      主張委非無據；參以被告以外之其他系爭158號土地共有
      人，於本件訴訟程序中亦陸續以「其已就其應有部分之土
      地備妥相關印鑑證資料予原告，甚且已完納土地移轉之增
      值稅... 」等語置辯，嗣經原告聲請移付調解程序 (本院
      95年度移調字第5號），與其等成立調解，並作成調解筆
      錄在案 (詳本院卷三第2至4頁），其等均肯認前開79年及
      80年之會議決議確有此等內容，並同意逕配合原告辦理所
      有權移轉手續 (部分共有人於調解成立後並已陸續完成移
      轉手續）等情，益見原告主張非屬虛妄。
（三）被告天○○固以：當初代書無法辦理過戶係他人林炳煌不
      願配合，與被告天○○無涉。被告天○○於土地買賣所有
      權移轉契約書上皆已履行過戶之相關手續，此由土地買賣
      所有權移轉契約書上答辯人已蓋妥印章，即可證明。由上
      可知，被告天○○於此事件中並無可歸責之部分；其他共
      有之林地至今14年多，但仍未分割，被告無法蓋章，這也
      是被告父親用被告名字，實際還是兄弟姊妹的。建物之附
      帶條件：山林既無法分割，被告沒有義務提出東山二小段
      158地號之所有權等語置辯。惟審諸前開二件會議記錄，
      其中對於土地規劃、設計、與暐順公司合建、分配各細節
      均有數十項之討論及議決，其各項討論及議決均係就該提
      議事項為之，各事項決議間，自會議記錄全文觀之，並無
      同時履行之限制，是則，被告林建漳以其他林地尚未分割
      之事由抗辯拒絕依該決議內容辦理系爭158地號土地所有
      應有部分之移轉登記，委非可取。況其亦自承其於當時土
      地買賣所有權契約書皆已蓋章履行過戶相關手續，足見其
      於當時對決議內容其有移轉所有權登記義務，並無爭議，
      其事後於本訴訟再行爭執，即無可採。
（四）被告林錦郎則以：暐順公司本要提出一千萬元補償大房，
      目前至少還有二百多萬元沒有拿到，所以也未如原告所主
      張已經完全補償；我不同意原告之請求，因為我沒有拿到
      三七五減租及耕地放領之權利金，我父親林木源沒有參加
      該協議，我不知道是誰代簽名的等語置辯。惟查，前開79
      年之會議記錄業據被告林錦郎之父林木源簽到並參與提案
      討論及議決，此由記錄中第肆項第二點提議ｂ：「林木源
      ----祖厝應依原基地建造。」 (詳本院卷一第12頁背面）
      乙節，可資證明其父林木源確有參與議決，被告林錦郎抗
      辯其父親未參與協議（即土地規劃會議）云云，顯非可取
      。另其主張大房尚有二百餘萬元未受領亦未受完全補償乙
      節，則未提出任何證據以實其說，無得憑信。至其所辯拿
      到三七五減租及耕地放領之權利金云云，要與本件爭執無
      關，亦無可採。
（五）被告林昆呈抗辯：不同意原告之請求，我父親林炳煌並未
      參與任何湖濱社區之開發案，當初是我爺爺自行答應第三
      人，並未經過我父親的同意，湖濱社區開發後之不動產，
      並沒有我父親林炳煌或林昆呈任何名義取得不動產，因此
      不同意土地過戶給原告等情。惟查，原告係依據前開79年
      及80年之會議決議訴請被告林昆呈履行其繼承其父親林炳
      煌之義務為系爭158地號土地所有權應有部分之移轉，核
      諸原告提出之80年4月9日之買賣契約書，其上有林炳煌之
      蓋章，原告亦自承當時過戶時即係因林炳煌出面反對而中
      斷，對照被告天○○所述：「當時林炳煌的父親曾經承諾
      我對面的房子（湖濱社區393巷16弄2號）要過戶給林炳煌
      ，林炳煌就把系爭土地所有權過戶給原告，但是後來林炳
      煌的父親並沒有履行承諾，林炳煌並未取得該房子，所以
      他沒有義務過戶土地給原告；印鑑章應該是真的，只是後
      來沒有取得房子，林炳煌才拒絕過戶給原告。」 (詳本院
      卷三第93頁筆錄）等語，被告林昆呈之父親林炳煌雖曾於
      當時就所有權之移轉提出異議，然就此點，原告否認林炳
      煌與其父親之間有上開約定，並主張縱有上開約定，基於
      契約之相對性，並不能對抗原告，原告仍得依協議書內容
      請求其履行；縱使被告林昆呈所抗辯屬實，亦不得對抗原
      告；協議書是林炳煌的父親以各房的名義的代表來參加的
      ，我們認為他有代理林炳煌的權限，縱令當時是無權代理
      ，但林炳煌事後有用印於該協議書的履行相關文件，縱有
      無權代理也有經過本人承認，而對本人發生效力，所以林
      炳煌負有移轉義務等情。核諸其時79年、80年之會議參與
      及議決均非林炳煌出席，有會議記錄可稽，嗣林炳煌之印
      鑑章蓋捺於80年之買賣契約書（公契），被告林昆呈未否
      認該印文之真正，僅抗辯其上開各節，惟斟酌其所辯情節
      ，要屬事後林炳煌與其父間對於財產處理之爭議，然此事
      後之內部爭議，尚無礙於79、80年間林炳煌之父同意該兩
      次會議之決議，並於80年間為履行會議決議而蓋捺並同意
      移轉林炳煌名下所有權應有部分予原告，就其宗族會議之
      慣例，父親代替兒子參加會議並作成決議，其子孫遵從決
      議並受拘束之情形甚常見（系爭土地共有人另成立調解者
      亦多為此情形），故此，原告主張系爭前開決議對被告林
      昆呈及其被繼承人林炳煌俱有拘束力，且以契約相對性而
      言，其抗辯並無得對抗非契約當事人之原告，是以林炳煌
      對原告即有移轉該所有權之義務，又被告林昆呈繼承林炳
      煌該所有權及其權義，原告向被告林昆呈請求移轉該所有
      權應有部分二十分之一，洵屬有據。
（六）被告辛○○、林欽田、亥○○○○○○、林春明、戴林玉
      雪、林宗隆、林慶順、林慶豐、林玉茹、林育新、林玲、
      林琍、丙○○、乙○○、甲○○、壬○○、林蕭錦、林宏
      昌、林義澤、林義德、林碧芳、林稔惠、林明宗均未於言
      詞辯論期日到場，亦未提出書狀作何聲明或陳述，本院審
      諸前開事證，認原告對其等之主張，於法有據，應予准許
      。從而，原告主張依前開會議記錄及不當得利之法律關係
      ，訴請被告履行如主文第一項至第八項所示之義務，要非
      無據，應予准許。
（七）原告及被告天○○、林錦郎陳明願供擔保請為宣告假執行
      或免為假執行，經核均與規定相符，爰分別酌定相當之擔
      保金額予以宣告。
（八）兩造其餘主張及所提證據與本院上開論斷無涉或無違，不
      予贅述。
（九）結論：本件原告之訴為有理由，依民事訴訟法第78條、第
      85條第1項、第385條第1項、第390條第2項、第392條第2
      項，判決如主文。
中　　華　　民　　國　　 96　　年　　6　　月　　29　　日
                  民事第一庭    法　官　陳順珍
以上正本係照原本作成。
如對本判決上訴，須於判決送達後20日內向本院提出上訴狀。
                                書記官　周育瑜
中　　華　　民　　國　　 96　　年　　6　　月　　29　　日
